ACORDAO-COMPLETO-2509692

ACÓRDÃO 17755/2021 ATA 36/2021 - PRIMEIRA CÂMARA

VISTOS, relatados e discutidos estes autos de recursos de reconsideração interpostos contra o Acórdão 8006/2020-TCU-Primeira Câmara, 
ACORDAM os Ministros do Tribunal de Contas da União, reunidos em sessão da Primeira Câmara, diante das razões expostas pelo relator, em:
9.1. não conhecer do recurso interposto pelo sr. Ruberval Gomes da Silva, por ser intempestivo e não apresentar fatos novos, nos termos dos art. 33 da Lei 8.443/1992 c/c o art. 285, caput e § 2º, do RITCU;
9.2. com fulcro nos arts. 32, inciso I, e 33 da Lei 8.443/1992, conhecer dos recursos de reconsideração interpostos pelos srs. Heliel Átila de Oliveira Saraiva e Eltier Júnior Postal;
9.3. quanto ao mérito, dar-lhes provimento, de modo a tornar sem efeito a multa aplicada aos recorrentes por meio do subitem 9.6 do Acórdão 8006/2020-TCU-Primeira Câmara;
9.4. com fundamento nos arts. 1º, inciso I, 16, inciso II, 18 e 23, inciso II, da Lei 8.443/1992, julgar regulares com ressalva as contas dos srs. Heliel Átila de Oliveira Saraiva (XXX.630.103-XX) e Eltier Júnior Postal (XXX.253.389-XX) , dando-lhes quitação; e
9.5. dar ciência deste acórdão aos recorrentes.

Recursos de reconsideração interpostos contra decisão que julgou irregulares as contas e aplicou multa a responsáveis devido a irregularidades diversas relacionadas a assentamentos de reforma agrária.

Primeira Câmara

Superintendência Regional do Instituto Nacional de Colonização e Reforma Agrária no Estado do Tocantins

3. Recorrentes: Ruberval Gomes da Silva (XXX.213.741-XX), Heliel Átila de Oliveira Saraiva (XXX.630.103-XX) e Eltier Júnior Postal (XXX.253.389-XX)

13.1. Ministros presentes: Vital do Rêgo (na Presidência), Benjamin Zymler (Relator) e Jorge Oliveira.

ACORDAO-COMPLETO-2538372

Acórdão de Relação 3425/2022 - Primeira Câmara

Acórdão de Relação

BENJAMIN ZYMLER

Ministro-Substituto Augusto Sherman Cavalcanti

Transcreve-se abaixo, com alguns ajustes de forma, instrução elaborada pela Secretaria de Recursos (Serur) , inserta à peça 154:
"INTRODUÇÃO
Trata-se de recursos de reconsideração (peças 122, 126 e 138) interpostos por Ruberval Gomes da Silva, Heliel Átila de Oliveira Saraiva e Eltier Júnior Postal contra o Acórdão 8006/2020-TCU-Primeira Câmara (peça 95) . 
A deliberação recorrida apresenta o seguinte teor: 
'9.1. acolher as razões de justificativa oferecidas pelo Sr. Luiz Amado Pereira Júnior (CPF XXX.629.535-XX) ;
9.2. rejeitar parcialmente as razões de justificativa apresentadas pelos Srs. Ruberval Gomes da Silva (CPF XXX.213.741-XX) , Edvaldo Soares Oliveira (CPF XXX.472.561-XX) , Eltier Júnior Postal (CPF XXX.253.389-XX) , Vilmar Ferreira de Moraes (CPF XXX.006.804-XX) e Niuza Gomes Goveia (CPF XXX.896.331-XX) ;
9.3. considerar revéis os Srs. Saulo Guilherme da Silva (CPF XXX.963.671-XX) e Heliel Átila de Oliveira Saraiva (CPF XXX.630.103-XX) , dando-se prosseguimento ao processo, nos termos do art. 12, § 3º, da Lei 8.443/1992;
9.4. julgar irregulares, com fulcro nos arts. 1º, inciso I, 16, inciso III, alínea 'b', e 19, parágrafo único, da Lei 8.443/1992, as contas dos Srs. Ruberval Gomes da Silva (CPF XXX.213.741-XX) , Edvaldo Soares Oliveira (CPF XXX.472.561-XX) , Eltier Júnior Postal (CPF XXX.253.389-XX) , Vilmar Ferreira de Moraes (CPF XXX.006.804-XX) , Niuza Gomes Goveia (CPF XXX.896.331-XX) , Saulo Guilherme da Silva (CPF XXX.963.671-XX) e Heliel Átila de Oliveira Saraiva (CPF XXX.630.103-XX) ;
9.5. julgar regulares, com fundamento nos arts. 1º, inciso I, 16, inciso I, 17 e 23, inciso I, da Lei 8.443/1992, as contas dos Srs. Luiz Amado Pereira Júnior (CPF XXX.629.535-XX) , Eleusa Maria Gutemberg (CPF XXX.134.031-XX) , Soraya Teixeira de Novaes Barreto (CPF XXX.115.425-XX) , Luciano Rodrigues da Silva (CPF XXX.858.031-XX) , Wesley Barros Rodrigues (CPF XXX.536.321-XX) , Fausto Damião de Azevedo Rios (CPF XXX.772.711-XX) e Tiago de Melo (CPF XXX.958.031-XX) , dando-lhes a correspondente quitação plena;
9.6. aplicar aos responsáveis a seguir indicados a multa prevista no art. 58, incisos I e II, da referida lei 8.443/1992, individualmente, nos valores correspondentes, com a fixação do prazo de quinze dias, a contar das notificações, para que comprovem, perante este Tribunal (art. 214, inciso III, alínea 'a', do Regimento Interno) o recolhimento das quantias aos cofres do Tesouro Nacional, atualizadas monetariamente desde a data deste acórdão até a dos efetivos recolhimentos, se forem pagas após o vencimento, na forma da legislação em vigor:
	Responsável
	Valor da multa (R$) 

	Ruberval Gomes da Silva (CPF XXX.213.741-XX) 
	40.000,00

	Edvaldo Soares Oliveira (CPF XXX.472.561-XX) 
	40.000,00

	Vilmar Ferreira de Moraes (CPF XXX.006.804-XX) 
	30.000,00

	Niuza Gomes Goveia (CPF XXX.896.331-XX) 
	30.000,00

	Saulo Guilherme da Silva (CPF XXX.963.671-XX) 
	15.000,00

	Heliel Átila de Oliveira Saraiva (CPF XXX.630.103-XX) 
	15.000,00

	Eltier Júnior Postal (CPF XXX.253.389-XX) 
	10.000,00

9.7. autorizar, desde logo, a cobrança judicial da dívida, caso não atendida a respectiva notificação, nos termos do art. 28, inciso II, da Lei 8.443/1992;
9.8. dar ciência deste Acórdão ao Superintendência Regional do Incra no Estado do Tocantins, aos responsáveis e à Controladoria-Geral da União (CGU) .'
HISTÓRICO
Trata-se da prestação de contas da Superintendência Regional do Instituto Nacional de Colonização e Reforma Agrária no Estado do Tocantins (SR/26) , relativa ao exercício de 2015.
Após desenvolvimento do processo, esta Corte identificou diversas irregularidades, relatadas no voto (peça 96, itens 6.1 a 6.13) .
De acordo com o voto do acórdão recorrido, o Sr. Ruberval Gomes da Silva, Superintendente Regional (1/1/2015 a 23/07/2015) , foi condenado pelas seguintes irregularidades:
a) disponibilização parcial de processos individuais de beneficiários assentados pela Superintendência Regional do Incra no Estado do Tocantins - SR/26 no exercício de 2015;
b) irregularidades na seleção e homologação de famílias assentadas na 2ª Etapa do Assentamento Água Fria II;
c) ocupação irregular de lotes, inconsistência dos dados lançados no sistema Sipra e morosidade na regularização de áreas ocupadas irregularmente no Projeto de Assentamento (PA) Capivara;
d) inserção de beneficiários da reforma agrária, relativos ao PA Capivara, no Sistema Sipra, sem a correspondente identificação da área destinada à família;
e) irregularidades na subdivisão de lote existente no PA Capivara, com a sua destinação a beneficiários que não atendem aos pré-requisitos estabelecidos nos normativos vigentes;
f) fragilidades nos controles/acompanhamento das transferências concedidas;
g) ausência dos relatórios e pareceres exigidos no inciso III do art. 13 da Instrução Normativa TCU 63/2010, no processo de prestação de contas anuais pertinente ao exercício 2015 (subitem 6.2) ;
h) desvio de objeto na utilização de disponibilidades orçamentárias e financeiras associadas ao plano orçamentário da Ação 211A - Gestão Ambiental em Projetos de Assentamento de Reforma Agrária (subitem 6.3) ;
i) desvio de objeto na utilização de disponibilidades orçamentárias e financeiras associadas ao plano orçamentário da Ação 211A - Regularização Ambiental de Assentamentos da Reforma Agrária (subitem 6.4) ;
j) inexecução plena ou execução simbólica de ações finalísticas relevantes (subitem 6.5) ;
k) deficiente implementação da função permanente de capacitação e aprimoramento da força de trabalho alocada na SR/26 (subitem 6.6) ;
l) ineficiência e ineficácia na atuação administrativa e/ou operacional da SR/26 (subitem 6.7) ;
m) ausência de demonstrações contábeis no relatório de gestão do exercício 2015 (subitem 6.8) ;
n) descumprimento de determinações e alertas do TCU para constituição e contabilização de provisão para créditos de liquidação duvidosa em relação aos valores recebíveis a título de crédito instalação e/ou declaração de ressalva do contador responsável (subitem 6.9) ;
o) ausência de registro de imóveis desapropriados para fins de reforma agrária em contas contábeis específicas (subitem 6.10) ;
p) ausência de controle, valoração e registos contábeis em contas patrimoniais do Ativo Não Circulante - Imobilizado (subitem 6.11) ;
q) negligência ou inércia para adotar ações efetivas visando a cobrança dos devedores e para constituição de importe adequadamente dimensionado e registrado contabilmente como conta retificadora para a hipótese de inadimplência (subitem 6.12) ; e
r) ausência de registro de despesas associada com o grupo 'Pessoal e Encargos Sociais', da categoria de Despesas Correntes da SR/26 (subitem 6.13) .
Já o Sr. Heliel Átila de Oliveira Saraiva (28/08/2015 a 31/12/2015) , Chefe da Divisão de Obtenção de Terras da SR/26, foi condenado pelas seguintes irregularidades apontadas no voto:
a) disponibilização parcial de processos individuais de beneficiários assentados pela Superintendência Regional do Incra no Estado do Tocantins - SR/26 no exercício de 2015 (subitem 1.1.2.1) ;
b) irregularidades na seleção e homologação de famílias assentadas na 2ª Etapa do Assentamento Água Fria II (subitem 1.1.2.2) ;
c) ocupação irregular de lotes, inconsistência dos dados lançados no sistema Sipra e morosidade na regularização de áreas ocupadas irregularmente no Projeto de Assentamento (PA) Capivara (subitem 1.1.2.3) ;
d) inserção de beneficiários da reforma agrária, relativos ao PA Capivara, no Sistema Sipra, sem a correspondente identificação da área destinada à família (subitem 1.1.2.4) ; e
e) irregularidades na subdivisão, pela Superintendência Regional do Incra, de lote existente no PA Capivara, com a sua destinação a beneficiários que não atendem aos pré-requisitos estabelecidos nos normativos vigentes (subitem 1.1.2.5) .
Por sua vez o Sr. Eltier Júnior Postal, que exerceu a chefia da Divisão de Desenvolvimento da SR/26 durante todo exercício de 2015, foi condenado pelas seguintes irregularidades:
a) ocupação irregular de lotes e morosidade na regularização de áreas ocupadas irregularmente no PA Capivara (subitem 1.1.2.3) ;
b) desvio de objeto na utilização de disponibilidades orçamentárias e financeiras associadas ao plano orçamentário da Ação 211A - Gestão Ambiental em Projetos de Assentamento de Reforma Agrária (subitem 6.3) ; 
c) regularização Ambiental de Assentamentos da Reforma Agrária (subitem 6.4) ; e
d) inexecução plena ou execução simbólica de ações finalísticas relevantes (subitem 6.5) :
d.1) monitoramento e controle ambiental; 
d.2) implementação do plano orçamentário de Implantação e Recuperação de Infraestrutura Básica em Projetos de Assentamentos (associado à Ação 211A) ; e
d.3) ações de educação de jovens e adultos no campo, relacionadas ao objeto e ao objetivo do Convênio 34000/2013 (Siconv 795793/2013) , firmado com o município de Palmas/TO.
1.1. Neste momento, os recorrentes insurgem-se contra a deliberação previamente descrita.
EXAME DE ADMISSIBILIDADE
Reitera-se o exame de admissibilidade contido nas peças 127-130 e 145, que propôs o não conhecimento do recurso do Sr. Ruberval Gomes da Silva e o conhecimento dos recursos dos Srs. Heliel Átila de Oliveira Saraiva e Eltier Júnior Postal, com a suspensão dos efeitos dos subitens 9.4, 9.6 e 9.7 do acórdão recorrido, exames acatados pelo Relator Min. Benjamim Zymler  (despachos de peças 143 e 147) . 
Dessa forma, neste exame de mérito, serão examinados os recursos dos Heliel Átila de Oliveira Saraiva e Eltier Júnior Postal.
EXAME DE MÉRITO
Delimitação
1.2. Constitui objeto do presente recurso definir se subsiste a responsabilidade do:
a) Sr. Heliel Átila de Oliveira, então chefe da Divisão de Obtenção de Terras; e
b) Sr. Eltier Júnior Postal, então chefe da Divisão de Desenvolvimento.
Das responsabilidades do Sr. Heliel Átila de Oliveira 
1.3. O recorrente aduz em suas razões recursais que, ao assumir a Divisão de Obtenção de Terras da SR-26, já haviam sido criados todos os projetos de assentamentos, objeto da amostragem da fiscalização. Assim, não teria nenhuma interferência na seleção dos candidatos no momento da implantação. Alega, ainda, que, na continuidade dos serviços, observou todas as normas e diretrizes vigentes. 
1.4. Após citar abalizada doutrina sobre a teoria do órgão, discute as irregularidades a ele imputadas.
1.5. Sobre o item disponibilização parcial de processos individuais de beneficiários assentados pela Superintendência Regional do Incra no Estado do Tocantins - SR/26, no exercício de 2015 (subitem 1.1.2.1) , afirma que, nos termos do RI-Incra, vigente à época, a Divisão de Obtenção de Terras era responsável pela abertura do processo administrativo com o intuito de cadastrar e selecionar as famílias beneficiárias da reforma agrária. Após cadastro e homologação, os processos individuais ficavam sob a responsabilidade da Divisão de Desenvolvimento e das unidades avançadas do Incra no Estado de Tocantins. Tanto é assim que, após a criação do projeto de assentamento, todo o desenvolvimento dos projetos, a exemplo da aplicação de crédito instalação, emissão de contratos de concessão de uso - CCU, emissão de declaração de aptidão agrícola - DAP e outros, era atribuição da Divisão de Desenvolvimento, não existindo a possibilidade de a Divisão de Obtenção de Terras proceder o controle desses processos, tendo em vista que eram disponibilizados para a Divisão de Desenvolvimento e para todas as unidades avançadas do Incra. Funda sua justificativa no art. 3º da NE 45/2005 e nos arts. 6º e 9º do Decreto 8.738/2016. 
1.6. Acerca das irregularidades na seleção e homologação de famílias assentadas na 2ª Etapa do Assentamento Água Fria II (subitem 1.1.2.2) , alega que, de acordo com o sistema de informações de projetos de assentamento de reforma agrária - SIPRA, o PA Água Fria foi criado no ano de 1998, portanto, muito tempo antes do ingresso do recorrente no serviço público.
1.7. Quanto à ocupação irregular de lotes, inconsistência dos dados lançados no sistema Sipra e morosidade na regularização de áreas ocupadas irregularmente no Projeto de Assentamento (PA) Capivara (subitem 1.1.2.3) , assevera que a existência de 'contemplados na RB que não atendem aos requisitos da reforma agrária' não pode ser a ele atribuída, uma vez que a revisão ocupacional não é competência da Divisão de Obtenção e Implantação de Projetos de Assentamentos, mas da Divisão de Desenvolvimento, conforme consta do RI-Incra (Decreto 6.812/2009, art. 117, e IN-Incra 71/2012) .
1.8. Assim, afirma que somente após desenvolvido todo o procedimento previsto na instrução normativa instava-se a Divisão de Obtenção de Terras para verificar os preenchimentos dos requisitos de elegibilidade e informar a existência de vagas.   
1.9. No que concerne à inserção de beneficiários da reforma agrária, relativos ao PA Capivara, no Sistema Sipra, sem a correspondente identificação da área destinada à família (subitem 1.1.2.4) , invoca o RI-Incra c/c art. 8º da NE 45/2005 para dizer que o processo seletivo de beneficiários, no âmbito da regional, é de responsabilidade da equipe de seleção, constituída mediante ordem de serviço, a quem cabe a execução do projeto seletivo de cada projeto de assentamento até a aprovação de relatório conclusivo.
1.10. Por fim, em relação às irregularidades na subdivisão, pela Superintendência Regional do Incra, de lote existente no PA Capivara, com destinação a beneficiários que não atendem aos pré-requisitos estabelecidos nos normativos vigentes (subitem 1.1.2.5) , invoca, novamente, o RI-Incra c/c art. 8º da NE 45/2005, repete as considerações sobre as responsabilidade e acrescenta que, de acordo com o relatório SIPRA, extraído no dia 14/9/2020, consta a informação de que o último e apenas um único beneficiário (TO019500000101) teve o pleito homologado em 27/3/2015; logo, antes da sua gestão como responsável pela Divisão, sendo que na sua gestão não ocorreu qualquer autorização para fracionamento de lotes.                                                                                                       
Análise:
1.11. Inicialmente, entende-se pertinente ressaltar o louvável esforço e o brilhantismo dos trabalhos desta Corte realizados na SR-26, no Estado de Tocantins, no sentido de se buscar as deficiências e todo tipo de fragilidade existente no sistema de controle interno daquela unidade.
1.12. Por outro lado, entende-se que a responsabilização individual dos agentes públicos envolvidos merece uma avaliação com maior parcimônia pelo que se passa a expor.
Em apertada síntese, exige-se, para a caracterização da responsabilidade subjetiva do agente nesta Corte de Contas, todos os elementos típicos da irregularidade (fato punível e culpável) . 
Para que o fato seja punível, devem estar caracterizados os seguintes pressupostos: (a) identificação do fato punível e qualificação do agente; (b) conduta comissiva ou omissiva e antijurídica, perfeitamente individualizada; (c) resultado, existência de dano ou infração a norma legal, regulamentar ou contratual ou, ainda, desatendimento ou descumprimento de determinação desta Corte de Contas; (d) nexo de causalidade entre a ação e a ilicitude verificada; e (e) dolo ou culpa, em sentido amplo, do agente.
Por sua vez, a culpabilidade compõe a estrutura da irregularidade, e consiste: (a) na existência ou não de excludentes; e (b) no juízo de reprovabilidade extraído da análise de como os agentes se posicionaram e contribuíram para o fato, pois não há irregularidade sem reprovação. 
Importante mencionar que a caracterização da irregularidade em sua plenitude (identificação de todos os elementos típicos) deve preceder a defesa; em outras palavras, devem constar da citação do agente, sob pena de ofensa ao contraditório e a ampla defesa e da nulidade do decisum.
Da atenta leitura do relatório e do voto condutor do acórdão recorrido é possível extrair que o recorrente (Sr. Heliel Átila de Oliveira, então chefe da Divisão de Obtenção de Terras da SR/26, no período de 28/8/2015 a 31/12/2015) , foi condenado pelas seguintes irregularidades:
 (1) 1.1.2.1 - Disponibilização parcial de processos individuais de beneficiários assentados pela Superintendência Regional do Incra no Estado do Tocantins - SR/26 no exercício de 2015;
 (2) 1.1.2.2 - Irregularidades na seleção e homologação de famílias assentadas na 2ª Etapa do Assentamento Água Fria II;
 (3) 1.1.2.3 - Ocupação irregular de lotes, inconsistência dos dados lançados no sistema Sipra e morosidade na regularização de áreas ocupadas irregularmente no Projeto de Assentamento (PA) Capivara;
 (4) 1.1.2.4 - Inserção de beneficiários da reforma agrária, relativos ao PA Capivara, no Sistema Sipra, sem a correspondente identificação da área destinada à família; e
 (5) 1.1.2.5 - Irregularidades na subdivisão, pela Superintendência Regional do Incra, de lote existente no PA Capivara, com destinação a beneficiários que não atendem aos pré-requisitos estabelecidos nos normativos vigentes.
Para cada uma das cinco irregularidades haveria que se caracterizar, no momento da audiência, todos os elementos típicos das irregularidades, desde o fato punível em si, a conduta do agente que deu causa ao fato e o nexo entre conduta e resultado. Do contrário, haveria prejuízo à plenitude de defesa e, por consequência, a impossibilidade de se condenar o agente supostamente faltoso.
Do exposto, entende-se imprescindível verificar os termos da audiência, bem como os elementos técnicos (instruções da unidade e matriz de responsabilização) que fundamentaram o ofício.
Veja-se que a audiência do Sr. Heliel Átila de Oliveira, então chefe da Divisão de Obtenção de Terras da SR/26, ocorreu por meio da peça 48 e que teve como origem a instrução de peça 33.
Do exame detido da peça 33, verifica-se que os três chefes da Divisão de Obtenção de Terras da SR/26 que exerceram a função em períodos distintos foram ouvidos por todas as cinco irregularidades. 
Descreveu-se na audiência tão somente o fato irregular, não se verificou qual teria sido a conduta de cada um deles para cada irregularidade. Se não há a conduta individualizada para cada irregularidade, por consequência, também não se identificou o nexo causal, logo, a nosso sentir, de plano, data vênia, a audiência se mostra incompleta e insuficiente para que os ouvidos pudessem adequadamente apresentar suas razões de justificativa, o que, por si, já enseja a necessidade de refazimento do ato processual.
Mas, a nosso sentir, não é só a ausência de conduta individualizada que prejudica a defesa. As descrições das irregularidades também são incompletas e dificultam o exercício do contraditório. 
Da mesma forma feita no relatório do acórdão recorrido, se agrupará, neste exame, as irregularidades pelas quais o recorrente foi condenado.  
No item 23 do acórdão (peça 97, p. 4) , as irregularidades (1) 1.1.2.1 - Disponibilização parcial de processos individuais de beneficiários assentados pela Superintendência Regional do Incra no Estado do Tocantins - SR/26 no exercício de 2015; (3) 1.1.2.3 - Ocupação irregular de lotes, inconsistência dos dados lançados no sistema Sipra e morosidade na regularização de áreas ocupadas irregularmente no Projeto de Assentamento (PA) Capivara; e (5) Irregularidades na subdivisão, pela Superintendência Regional do Incra, de lote existente no PA Capivara, com destinação a beneficiários que não atendem aos pré-requisitos estabelecidos nos normativos vigentes, foram pormenorizadas, verbis:      
'23. De forma mais pormenorizada, as situações acima descritas foram formuladas a partir de constatações consignadas no RAAC, as quais se arrimaram nos seguintes fatos (peça 4, subitens 1.1.2.1, 1.1.2.3 e 1.1.2.5) : 
i. para atender requisição forma da equipe técnica da CGU, somente foram localizados e apresentados pela UJ 262 processos, de um total de 372 que deveriam consistir nos dossiês individuais do processo de inscrição, seleção, apresentação de documentos e análise das condições de elegibilidade de cada família assentada no exercício em questão, cuja custódia estava a cargo da sede e das três unidades avançadas da SR/26, exigidos em norma do Incra e que serve de fundamento para inserção e manutenção dos beneficiários no Sistema de Informações de Projetos de Reforma Agrária (Sipra) . Dos 110 processos individuais faltantes daquele universo não havia registro sequer de sua autuação; 
ii. constatação, apoiada em inspeção in loco no PA Capivara, em Porto Nacional/TO, de omissões, favorecimentos e irregularidades variadas e graves afetando nos lotes 07, 20, 30, 32, 33, 38, 43, 44 e 46; 
iii. subdivisão informal do lote 34 do sobredito PA Capivara, redistribuindo essa nova formatação em áreas menores (lotes 34, 34-A e 34-B) para três famílias, sem proceder previamente a estudos técnicos que demostrem a viabilidade econômica para exploração e sustento dos beneficiários em áreas menores, além de indícios de adulteração de informações e documentos, homologação de beneficiários por servidores incompetentes para tanto, além de contemplação para quem era afetado por condições impeditivas segundo normatização vigente.'
Alega-se, nas razões recursais, a respeito da disponibilização parcial dos processos individuais de beneficiários, que, nos termos do RI-Incra, vigente à época, que a Divisão de Obtenção de Terras era responsável pela abertura do processo administrativo com o intuito de cadastrar e selecionar as famílias beneficiárias da reforma agrária. 
Após o cadastro e homologação, os processos individuais eram tramitados e ficavam sob a responsabilidade da Divisão de Desenvolvimento e das unidades avançadas do Incra no Estado de Tocantins. 
No RG/2005 (peça 4, p. 14) , registra-se 'que o processo administrativo individual deverá ser formalizado por ocasião do cadastramento, seleção, homologação e assentamento de beneficiários, contendo todos os documentos previstos no artigo 9º da Instrução Normativa INCRA Nº 30, de 24 de fevereiro de 2006', contudo, ao que se percebe, a questão aqui tratada (disponibilização dos processos individuais) , especificamente, não se refere ao cadastramento e à formalização, mas ao controle, tramitação e identificação da localização dos processos individuais. 
Trata-se, portanto, de uma deficiência estrutural da Superintendência que não teve origem a partir do momento em que o recorrente assumiu a chefia da divisão. Percebe-se que, após o cadastro, a seleção e a homologação dos beneficiários, o processo deve tramitar para, de acordo com os normativos, ter o andamento ordinário e possibilitar o processo de assentamento das famílias. 
Ora, por certo que o controle e a verificação da localização do processo devem ser realizados, contudo, a obrigação de estabelecer tal procedimento de rastreabilidade deve recair sobre a gestão da Superintendência, que possui grau hierárquico superior às demais unidades, e não sobre o gestor que sequer teria como exigir das demais unidades o controle necessário à transparência e disponibilização das informações.
Com mais razão, não há como exigir de um gestor que assumiu o cargo a disponibilização de processos que, ao que indicam os elementos dos autos, nunca foram controlados. Ademais, e fazendo um paralelo com a deficiência da audiência, é de se perquirir qual seria a conduta desautorizada adotada pelo gestor da Divisão de Obtenção de Terras que fez com que os processos individuais não fossem disponibilizados. 
A nosso sentir, poder-se-ia exigir do gestor a obrigação de registrar a criação do processo individual, mas o controle do trâmite processual refoge às suas competências regimentais. Mas, da forma como exposta e realizada a audiência, não é possível verificar o que o gestor, especificamente, fez que conduziria à sua condenação. 
Pode-se, ainda, citar, como deficiência da responsabilização por essa irregularidade, que alguns processos não disponibilizados sequer foram criados ou não foram localizados; se não foram criados, quando deveriam ter sido? Qual a gestão que deveria ter criado os processos e não o fez? A ausência de criação ou registro da formalização dos processos não disponibilizados ocorreram no período de gestão do recorrente? Os questionamentos, necessários à defesa do recorrente, não encontram respostas nos elementos que antecederam a audiência, o que prejudica a defesa e não autoriza, data vênia, que esta Corte apene o gestor.       
A irregularidade (3) : 1.1.2.3 - Ocupação irregular de lotes, inconsistência dos dados lançados no sistema Sipra e morosidade na regularização de áreas ocupadas irregularmente no Projeto de Assentamento (PA) Capivara foi detalhada como a constatação, apoiada em inspeção in loco no PA Capivara, em Porto Nacional/TO, de omissões, favorecimentos e irregularidades variadas e graves afetando nos lotes 7, 20, 30, 32, 33, 38, 43, 44 e 46.
No RG/2005 (peça 4, p. 21) , registra-se as irregularidades. 
Uma vez mais, repita-se, não se identificou a conduta desabonadora do recorrente. Observa-se, para citar alguns exemplos, que as irregularidades identificadas nos Lote 7, 30, 32, 33, 38, 44 e 46 são diversas, mas a sua homologação ocorreu em período distinto do período de gestão do recorrente. Verifica-se, ainda, que as irregularidades, em sua maioria, estão relacionadas ao acompanhamento do assentamento, o que não restou claro ser da competência da Divisão de Obtenção de Terras. 
Também em relação ao Lote 20 sequer foi identificado de que setor seria a atribuição para adoção das providências. 
No Lote 43, a homologação aconteceu em 2007, posterior, portanto, à gestão do recorrente. 
Dessa forma, para se responsabilizar o gestor, haveria que, previamente à sua oitiva, esclarecer todas estas questões (conduta desautorizada omissiva ou comissiva, competência legal e regimental do gestor e outros elementos que caracterizassem a irregularidade em sua completude) para lhe oportunizar a plenitude da defesa.
Ante o exposto, entende-se que não há como manter a condenação do recorrente em razão desta irregularidade.
Sobre a irregularidade (5) : 1.1.2.5 - Irregularidades na subdivisão, pela Superintendência Regional do Incra, de lote existente no PA Capivara, com destinação a beneficiários que não atendem aos pré-requisitos estabelecidos nos normativos vigentes, o relatório do acórdão detalhou como sendo 'subdivisão informal do lote 34 do sobredito PA Capivara, redistribuindo essa nova formatação em áreas menores (lotes 34, 34-A e 34-B) para três famílias, sem proceder previamente a estudos técnicos que demostrem a viabilidade econômica para exploração e sustento dos beneficiários em áreas menores, além de indícios de adulteração de informações e documentos, homologação de beneficiários por servidores incompetentes para tanto, além de contemplação para quem era afetado por condições impeditivas segundo normatização vigente'.
No RG/2005 (peça 4, p. 29) , assim restou registrado, verbis: 
'Consta da documentação disponibilizada para análise que, após a desocupação da área ocupada irregularmente, o Incra subdividiu o referido lote em três parcelas denominadas de 34, 34 A e 34 B. (...) 
A justificativa apresentada revela que a Unidade realizou o parcelamento da área sem promover estudos técnicos anteriores que demonstrassem a viabilidade econômica para sua exploração. Cabe salientar que o Incra é o órgão responsável por estabelecer a fração mínima de parcelamento de cada área destinada aos projetos de reforma agrária e que a definição do tamanho de cada parcela do PA Capivara ocorreu no período de sua criação, quando da elaboração do Plano de Desenvolvimento de Assentamento - PDA, com realização de estudos para sua definição. Para alterar as áreas definidas anteriormente, seria imprescindível a realização de estudos técnicos de modo a garantir que a parcela mínima permanecesse suficiente para que uma família assentada pudesse trabalhar e garantir o seu sustento, o que não foi evidenciado.'
Novamente sem a descrição da conduta do recorrente, verifica-se que a destinação dos Lotes 34-A e 34-B foram homologados em 27/3/2015. Todavia, o recorrente exerceu o cargo de chefe da Divisão de Obtenção de Terras da SR/26 no período de 28/8/2015 a 31/12/2015. Logo, não guardam relação com o período de gestão apurado, além de inexistir qualquer menção a qual seria a participação do recorrente na irregularidade. Por isso, não há como manter sua condenação, uma vez que não era o responsável à época da homologação do processo, bem como não restou apontada sua responsabilidade e (ou) participação na irregularidade.  
Por sua vez, no item 24 do acórdão (peça 97, p. 4) , as irregularidades (2) subitem 1.1.2.2 (seleção e homologação irregular de famílias assentadas) relacionada ao PA Água Fria II, no município de Tocantínia/TO e (4) subitem 1.1.2.4 (inserção de beneficiários no Sipra sem identificar o lote correspondente no PA) do Relatório de Auditoria da CGU concerne ao supracitado PA Capivara, em Porto Nacional/TO, também foram pormenorizadas, verbis: 
'25.	As variadas e ofensivas ilicitudes verificadas pela CGU no PA Capivara, embora de fácil detecção, são emblemáticas porque esse assentamento rural é, senão o mais próximo, um dos mais próximos da sede da SR/26, distando cerca de vinte quilômetros (peça 13, p. 3) , em percurso cuja maior parte pode ser feito por vias urbanas e rodovia pavimentadas, além de ser possuir um número considerado pequeno de lotes parcelares (peça 12, p. 12) . 
26.	Também não podem ser desprezadas as irregularidades levantadas no PA Água Fria II (beneficiários que não atendem às normas do Programa Nacional de Reforma Agrária, assentados que não residem na parcela, Relação de Beneficiários desatualizada) , localizado em Tocantínia/TO (peça 12, p. 15) , município que dista cerca de 70 quilômetros de Palmas, onde está sediada a SR/26. 
27. 	Esses achados profundamente negativos e não isolados em empreendimentos sociais tão próximos do núcleo central de atuação da SR/26 exibem assomos perturbadores de incúria administrativa, operacional e fiscalizatória no âmbito da UJ, comprometendo os objetivos, a eficácia e permitindo ou perpetuando outras distorções nas ações do PNRA.
28.	E essa segura dedução se agrava ainda mais quando considerada em conjunto com outros achados dos RAAC e com informações do próprio RG/2015.'
Não se discute a gravidade das constatações, mas a responsabilidade de quem deu causa à irregularidade. O recorrente afirma que, em relação às famílias assentadas na 2ª Etapa do Assentamento Água Fria II (item 1.1.2.2) , que, de acordo com o sistema de informações de projetos de assentamento de reforma agrária - SIPRA, o PA Água Fria foi criado no ano de 1998, portanto, muito tempo antes do ingresso do recorrente no serviço público.
E não há, nos autos, qualquer informação que contradite ou demonstre em contrário. Veja-se que, ao não se identificar a conduta do recorrente e os agentes responsáveis pela seleção e homologação irregular de famílias assentadas irregularmente no PA Água Fria II, não se encontra quem de fato deu causa à irregularidade, não se podendo de maneira genérica atribuir ao chefe da Divisão de Obtenção de Terras algo que pode ter ocorrido antes do seu ingresso no serviço público.
Assim, se não identificado quem, de forma irregular, permitiu a seleção e a homologação de famílias assentadas no PA Água Fria II, entende-se impertinente atribuir a conduta ao recorrente.
No mesmo sentido, para se responsabilizar o gestor que nem mesmo exerceu o cargo de chefia durante todo o exercício de 2015, é imprescindível identificar quem inseriu e deu ordens para a inserção de beneficiários no Sipra sem identificar o lote correspondente no PA Capirava. Outro ponto a ser destacado refere-se à data da ocorrência: quando isto foi realizado? 
O RG/2005 (peça 4, p. 27) não identifica nem a data da inserção nem quem autorizou ou determinou tal procedimento, assim, não há como atribuir ao recorrente, pois sequer se tem ciência se ocorreu no seu período de gestão.
Ante todo o exposto, data vênia, entende-se não subsistir elementos robustos o suficiente para atribuir ao recorrente a responsabilidade pelas irregularidades identificas no acórdão recorrido, o que impõe a reforma do julgado. 
Das responsabilidades do Sr. Eltier Júnior Postal
O Sr. Eltier Júnior Postal, chefe da Divisão de Desenvolvimento da SR/26 durante todo exercício de 2015, foi condenado pelas seguintes irregularidades apontadas no voto (peça 96, p. 11) , verbis:
'78. Além do dirigente máximo da SR/26, conforme disposto na Instrução Normativa TCU 63/2010, então vigente, também são considerados responsáveis pela gestão o ocupante de cargo de direção no nível de hierarquia imediatamente inferior (art. 10) , como é o caso dos chefes de divisão, no âmbito da SR/26.,
79. Ainda que possível a responsabilidade do Chefe da Divisão de Desenvolvimento pela gestão da unidade, deve-se reconhecer que sua atuação se restringe às atribuições da unidade por ele dirigida.
80. Nesse sentido, quanto às constatações nº 1.1.2.1 a 1.1.2.5 do Relatório de Auditoria Anual de Contas nº 201601577 da CGU, exercício 2015 (item 6.1) , apenas a relacionada à ocupação irregular de lotes e morosidade na regularização de áreas ocupadas irregularmente no PA Capivara (1.1.2.3) refere-se diretamente à Divisão de Desenvolvimento, a quem compete realizar vistorias, supervisionar a situação ocupacional dos projetos de assentamento e promover as ações de retomada de parcelas irregularmente ocupadas. (...) 
83. Também as demais irregularidades apontadas são diretamente relacionadas às competências da Divisão de Desenvolvimento, dirigida pelo responsável: desvio de objeto na utilização de disponibilidades orçamentárias e financeiras associadas ao plano orçamentário da Ação 211A - Gestão Ambiental em Projetos de Assentamento de Reforma Agrária (item 6.3) e Regularização Ambiental de Assentamentos da Reforma Agrária (item 6.4) ; inexecução plena ou execução simbólica de ações finalísticas relevantes (item 6.5) .'
1.13. Dessa forma, ocupa-se, nesta análise, tão somente das justificativas referentes a tais irregularidades (ocupação irregular de lotes e morosidade da regularização de áreas ocupadas irregularmente no PA Capivara - 1.1.2.3) , do desvio de objeto na utilização de disponibilidades orçamentárias e financeiras associadas ao plano orçamentário da Ação 211A - Gestão Ambiental em Projetos de Assentamento de Reforma Agrária (item 6.3) , da Regularização Ambiental de Assentamentos da Reforma Agrária (item 6.4) e da inexecução plena ou execução simbólica de ações finalísticas relevantes (item 6.5) .
1.14. Acerca da ocupação irregular de lotes e morosidade da regularização de áreas ocupadas irregularmente no PA Capivara (item 1.1.2.3) , aduz a inexistência de participação da Divisão de Desenvolvimento na escolha das pessoas que seriam assentadas e no dimensionamento das áreas destinadas. A divisão dos lotes, a escolha dos candidatos, a implantação e a obtenção de terras era atribuição da Divisão de Obtenção de Terras, nos termos do art. 111, do RI-Incra.
1.15. Sobre o desvio de objeto na utilização de disponibilidades orçamentárias e financeiras associadas ao plano orçamentário da Ação 211A - Gestão Ambiental em Projetos de Assentamento de Reforma Agrária (item 6.3) , assevera que não pode ser responsabilizado por tais ações, pois os recursos foram gastos por determinação do Incra sede (peça 138, p. 211-212) e as ações referiam-se a questões de natureza ambiental, sob a responsabilidade da Diretoria de Obtenção de Terras, nos termos do art. 16, inciso V, e arts. 79 e 86 do RI-Incra.   	
1.16. No tocante à Regularização Ambiental de Assentamentos da Reforma Agrária (item 6.4) , afirma que a regularização ambiental não pode ser realizada pelo Incra; o que a autarquia faz é instruir processos para encaminhar para o órgão ambiental do Estado do Tocantins (Naturatins) . Enfatiza que o relatório da CGU registra o requerimento de 199 inscrições no CAR e questiona aonde estaria o desvio de objeto da aplicação dos recursos.  
1.17. Diz, ainda, que o uso destes recursos seria da competência da Divisão de Obtenção de Terras, mas, no seu entender, não haveria qualquer desvio de objeto. 
1.18. Por fim, afirma que não procede a justificativa para sua responsabilização enquadrada  na alínea 'c', inciso II, do art. 117, do RI-Incra. Tal dispositivo lista ações para o desenvolvimento de assentamentos, e não para sua regularização ambiental; em outras palavras, são projetos ambientais com foco no incremento da produção e desenvolvimento do assentamento, e não na sua gestão ambiental ou na regularização ambiental.
Sobre a inexecução plena ou execução simbólica de ações finalísticas relevantes (item 6.5) que foram subdivididas em: (a) monitoramento e controle ambiental; b) implementação do plano orçamentário de Implantação e Recuperação de Infraestrutura Básica em Projetos de Assentamentos (associado à Ação 211A) ; e c) ações de educação de jovens e adultos no campo, relacionadas ao objeto e ao objetivo do Convênio 34000/2013 (Siconv 795793/2013) , firmado com o município de Palmas/TO, o recorrente afirma que o monitoramento, o controle ambiental dos assentamentos e a implementação do plano orçamentário de implantação e recuperação de infraestrutura básica em projetos de assentamento não eram atribuição da Divisão que dirigia.
Afirma que, do Relatório de Gestão/CGU 2015, se verifica que não havia sequer recursos para viabilização de qualquer plano orçamentário ou adoção de qualquer ação, não fazendo nenhum sentido sua responsabilização por esta suposta irregularidade. Destaca, ainda, que o relatório registrou a inexistência de meta física.  
Sobre as ações de educação de jovens e adultos no campo, relacionadas ao objeto e ao objetivo do Convênio 34000/2013 (Siconv 795793/2013) , firmado com o município de Palmas/TO, afirma o recorrente que os valores não foram repassados para o Município em virtude de o ente federado, até o fim de 2015, não ter realizado processo seletivo para contratação de professores para trabalhar e desenvolver o objeto do convênio.
Aduz que a Portaria Interministerial 507/2011, art. 52, vedava o pagamento a servidores municipais, impossibilitando a solução preconizada no acórdão condenatório, inclusive conforme já decidido por esta Corte no Acórdão 2330/2020-TCU-Plenário, rel. Min. Bruno Dantas. 
Ademais, cita conjunto de documentos retirados do processo do convênio, nos quais haveria manifestação dos setores técnicos frisando a impossibilidade de pagamento. 
Por último, o recorrente defende que não houve irregularidades que implicassem conduta desautorizada da chefia da Divisão de Desenvolvimento; para tanto, invoca os arts. 20 e 22 da Lei 13.655 e afirma, portanto, que inexiste dolo ou erro grosseiro.    
Análise:
A responsabilização do Sr. Eltier Júnior Postal, data vênia, carece das mesmas fragilidades encontradas para o Sr. Heliel Átila de Oliveira e, da mesma maneira, deve ser avaliada com maior parcimônia, pelo que se passa a expor.
Ao se verificar o voto condutor e o relatório do acórdão recorrido, percebe-se que o recorrente foi condenado pelas seguintes irregularidades:
 (1) Ocupação irregular de lotes e morosidade da regularização de áreas ocupadas irregularmente no PA Capivara (item 1.1.2.3) ;
 (2) Desvio de objeto na utilização de disponibilidades orçamentárias e financeiras associadas ao plano orçamentário da Ação 211A - Gestão Ambiental em Projetos de Assentamento de Reforma Agrária (item 6.3) , 
 (3) desvio de objeto na utilização de disponibilidades orçamentárias e financeiras associadas ao plano orçamentário da Ação 211A - Regularização Ambiental de Assentamentos da Reforma Agrária (item 6.4) ; e
 (4) Inexecução plena ou execução simbólica de ações finalísticas relevantes (item 6.5) :
a) monitoramento e controle ambiental; 
b) implementação do plano orçamentário de Implantação e Recuperação de Infraestrutura Básica em Projetos de Assentamentos (associado à Ação 211A) ; e
c) ações de educação de jovens e adultos no campo, relacionadas ao objeto e ao objetivo do Convênio 34000/2013 (Siconv 795793/2013) , firmado com o município de Palmas/TO.
Conforme já enfatizado nesta instrução, para as quatro irregularidades atribuídas, haveria que se caracterizar, no momento da audiência, todos os elementos típicos das irregularidades, desde o fato punível em si, a conduta do agente que deu causa ao fato e o nexo entre conduta e resultado. Do contrário, haveria prejuízo à plenitude de defesa e, por consequência, a impossibilidade de se condenar o agente supostamente faltoso.
De maneira similar ao já empreendido nesta instrução, entende-se pertinente verificar os termos da audiência, bem como dos elementos técnicos (instruções da unidade e matriz de responsabilização) que fundamentaram o ofício.
Veja-se que a audiência do Sr. Eltier Júnior Postal, então chefe da Divisão de Desenvolvimento, ocorreu por meio da peça 49 e teve como origem a instrução de peça 33.
De forma similar ao já discutido nesta instrução, descreveu-se na audiência tão somente o fato irregular; não se verificou qual teria sido a conduta do recorrente. Da mesma forma, se não há a conduta individualizada para cada irregularidade, por consequência, também não se identificou o nexo causal, logo, a nosso sentir, de plano, data vênia, a audiência se mostra incompleta e insuficiente para que os ouvidos pudessem adequadamente apresentar suas razões de justificativa, o que, por si, já enseja a necessidade de refazimento do ato processual.
Mas, a nosso sentir, não é só a ausência de conduta individualizada que prejudica a defesa. As descrições das irregularidades também são incompletas e dificultam o exercício do contraditório. 
Sobre a irregularidade (1) , a responsabilidade do recorrente foi parcialmente afastada, conforme transcrito no relatório do voto condutor (peça 97, p.20) , verbis:
'104.	Deve ser reconhecido, entretanto, segundo o Regimento do Incra vigente no exercício das contas anuais, que competia à Divisão de Obtenção de Terras proceder ao cadastramento e seleção de famílias, assim como gerenciar o sistema de informações dos projetos de reforma agrária, no caso o Sipra (peça 9, art. 116, inciso II, alíneas 'a' e 'e') , circunstância que exime o responsável de responsabilidade pelas Constatações 1.1.2.2, 1.1.2.4 e parte da 1.1.2.3, neste particular relacionada à inconsistência de dados lançados no Sipra, suscitadas no RAAC/2015, da CGU, e incluídas no rol de irregularidades a serem dirimidas por meio de audiência.'
A parte final da irregularidade, 'morosidade da regularização de áreas ocupadas irregularmente no PA Capivara (item 1.1.2.3) ', deveria, para se apenar o gestor, ser melhor detalhada. Por se tratar de conduta omissiva, haveria que se determinar qual a conduta esperada e em quais processos específicos ocorreu a morosidade e, por consequência, a omissão, para se analisar os fatos concretos e formar juízo sobre a reprovabilidade da conduta.
Na ausência de tais elementos, a nosso sentir, a irregularidade não restou caracterizada na sua integralidade a permitir a manutenção da condenação do então gestor.
Acerca das irregularidades (2) e (3) relacionadas aos desvios de objeto na aplicação de recursos do orçamento, a nosso sentir, exatamente por não se ter a descrição da conduta desautorizada do gestor, não há espaço para sua responsabilização por estas irregularidades.
Vê-se que a aplicação dos recursos foi determinada pelo Incra-sede (peça 138, p. 211-212) , contudo, a mera determinação da sede não é suficiente para descaracterizar a irregularidade. O primeiro passo é verificar se, de fato, há desvio de objeto na alocação após cotejo das previsões orçamentárias e elementos da despesa com o objeto realizado.
Outros elementos técnicos também deveriam ser perquiridos como, por exemplo, quem autorizou e aprovou a aplicação dos recursos com desvio do objeto? 
De acordo com o recorrente, as ações referiam-se a questões de natureza ambiental, sob a responsabilidade da Diretoria de Obtenção de Terras, nos termos do art. 16, inciso V, e arts. 79 e 86, do RI-Incra. Não se está adotar a possibilidade, mas a verificar sua verossimilhança. Se verossímil a alegação, não há como não se ter exaurido a questão da responsabilidade antes da audiência. 
Tais questões, como de qual setor seria o responsável pela ação executada e quem autorizou despesas com desvio de objeto, não foram tratadas de forma prévia ao acórdão condenatório, logo, não há como responsabilizar o gestor ante relevantes fragilidades na audiência.
Sobre a irregularidade (4) , assim restou registrado no relatório do acórdão condenatório, verbis:
'108.	A negligência associada à inércia do concedente, cujo papel estava à cargo da Divisão de Desenvolvimento da SR/26, sendo corresponsável pela completa falta de eficácia e de efetividade relacionadas ao Convênio 34000/2013 (Siconv 795793/2013) , firmado com o município de Palmas/TO, também não merece ser relevada. É preciso ressaltar que o ajuste foi celebrado em 31/12/2013 e, conforme vários pareceres e manifestações anexados no Siconv, estava abrangido no Programa Nacional de Educação na Reforma Agrária (Pronera) , previa nas cláusulas primeira e segunda meta física de atender educandos jovens e adultos em cursos de alfabetização e do ensino fundamental, sendo 500 em 2014, 250 em 2015 e 100 em 2016, sem nada de efetivo ter iniciado até o encerramento de 2015. 
109.	A indiferença e apatia administrativa em questão assume viés mais desabonador porque era a única ação vinculada ao Pronera prevista nos objetivos estratégicos da UJ (peça 1, p. 14, Quadro II, última linha) . E era fácil de ser executada, porque os partícipes estavam sediados na mesma cidade e a prefeitura convenente já possuía corpo de professores do quadro próprio e contratados por tempo determinado. Se realmente fosse preciso que o convenente abrisse processo seletivo e fizesse contratações específicas para ministrar as atividades de ensino também não havia sentido em limitar-se a tal proponente, eis que outras instituições do ensino plenamente habilitadas e em funcionamento, fossem particulares, filantrópicas ou empresariais, ou públicas estaduais, poderiam viabilizar a demanda de modo efetivo e, quiçá, com mais celeridade. 
110.	Voltando a nos reportar ao Regimento do Incra (alíneas 'a', 'b', 'e' e 'j', do inciso III, do art. 117, do Regimento do Incra, conforme peça 9) , promover parcerias com governos estaduais e municipais, divulgar, programar, mobilizar, dinamizar, orientar e supervisionar atividades do Pronera, inclusive articulando a interação com ações de outros programas a cargo do Incra, eram atribuições da Divisão de Desenvolvimento da SR.'
Em que pese se concorde parcialmente com as justificativas do relatório do acórdão recorrido, há pontos que se merecem ser melhor esclarecidos.
Observa-se que se optou por realizar ações do Pronera, em 2015, por meio de convênios. Despiciendo rememorar os aspectos jurídicos do pacto, bastando pontuar que existem as figuras do concedente (SR-26) e do convenente (Município de Palmas) . Na oportunidade, verificou-se que a execução das ações e do próprio objeto da avença convenial encontrou óbices relacionadas à contratação de instrutores para os programas de formação.
O recorrente afirma que não se poderia remunerar com recursos do convênio professores (servidores públicos) da rede municipal, ao passo que esta Corte argumenta que, se 'o convenente abrisse processo seletivo e fizesse contratações específicas para ministrar as atividades de ensino, também não havia sentido em limitar-se a tal proponente, eis que outras instituições do ensino plenamente habilitadas e em funcionamento, fossem particulares, filantrópicas ou empresariais, ou públicas estaduais, poderiam viabilizar a demanda de modo efetivo e, quiçá, com mais celeridade'. 
Em outras palavras, justifica a imputação da irregularidade ao fato de que, ao partir da premissa da necessidade de contratação de instrutores, não haveria sentido limitar a escolha do convenente ao Município de Palmas e o fato que subsiste é que nenhuma ação de capacitação foi realizada no exercício de 2015.
De fato, não se discorda das pertinentes observações, porém, na mesma esteira de entendimento desta instrução, tal conduta, omissão do recorrente em desenvolver ações proativas para a capacitação de jovens e adultos em cursos de alfabetização e do ensino fundamental, bem como a celebração de pactos com outros convenentes, deveria constar de forma expressa na audiência, uma vez que, se a conduta é omissiva, há que se identificar a conduta esperada.   
Para os dois outros subitens da irregularidade, quais sejam: (a) monitoramento e controle ambiental; e (b) implementação do plano orçamentário de Implantação e Recuperação de Infraestrutura Básica em Projetos de Assentamentos (associado à Ação 211A) , também não se verifica descrição de conduta de forma prévia à condenação, o que também conduz à necessidade de afastamento da irregularidade e, por consequência, da condenação. 
CONCLUSÃO
Das análises anteriores, conclui-se que:
a) não subsiste a responsabilidade do Sr. Heliel Átila de Oliveira, então chefe da Divisão de Obtenção de Terras; e
b) não subsiste a responsabilidade do Sr. Eltier Júnior Postal, então chefe da Divisão de Desenvolvimento.
Com base nessas conclusões, propõe-se dar provimento aos recursos dos Srs. Heliel Átila de Oliveira e Eltier Júnior Postal.
PROPOSTA DE ENCAMINHAMENTO
Ante o exposto, com fundamento nos arts. 32, inciso I, e 33 da Lei 8.443/92 c/c o art. 285, caput, do RITCU, submetem-se os autos à consideração superior, propondo-se:
não conhecer do recurso interposto pelo Sr. Ruberval Gomes da Silva;
conhecer dos recursos interpostos pelos Srs. Heliel Átila de Oliveira e Eltier Júnior Postal e, no mérito, dar-lhes provimento, tornando sem efeito as multas a eles imputadas por intermédio do subitem 9.6;
b.1) julgar regulares com ressalva as contas de Heliel Átila de Oliveira e Eltier Júnior Postal;
c) informar ao (s) recorrente (s) e demais interessados do acórdão a ser proferido, destacando que o relatório e o voto que o fundamentam podem ser acessados por meio do endereço eletrônico www.tcu.gov.br/acordaos."
2.	O diretor da Serur anuiu ao encaminhamento acima (peça 155) .
3.	O representante do MP/TCU, do mesmo modo, endossou o posicionamento da unidade técnica (peça 156) .
É o relatório.

Vinicius Pinheiro Marques (OAB/TO 4.140-A)

Procurador Marinus Eduardo De Vries Marsico

RECURSOS DE RECONSIDERAÇÃO. PRESTAÇÃO de Contas. EXERCÍCIO DE 2015. IrregularidadeS DIVERSAS atinentes A ASSENTAMENTOS. AUDIÊNCIAS. contas irregulares. multaS. NÃO CONHECIMENTO DE UM RECURSO. CONHECIMENTO DOS DEMAIS. argumentos suficientes para alterar a decisão impugnada. provimento. AFASTAMENTO DAS MULTAS. CONTAS REGULARES COM RESSALVA. CIÊNCIA.

PRESTAÇÃO DE CONTAS (PC)

Secretaria de Recursos (Serur)

Cuidam os autos de recursos de reconsideração interpostos pelo srs. Ruberval Gomes da Silva, Heliel Átila de Oliveira Saraiva e Eltier Júnior Postal contra o Acórdão 8006/2020-TCU-Primeira Câmara.
2.	Por meio do supracitado julgado, este Tribunal examinou prestação de contas anual da Superintendência Regional do Instituto Nacional de Colonização e Reforma Agrária no Estado do Tocantins (SR/26) , relativa ao exercício de 2015. As contas dos recorrentes foram julgadas irregulares, sendo-lhes aplicada a multa prevista no art. 58, inciso I, da Lei 8.443/1992, no valor de R$ 40.000,00 para o primeiro, de R$ 15.000,00 para o segundo e de R$ 10.000,00 para o terceiro. 
3.	O sr. Ruberval Gomes da Silva, superintendente regional no período de 1/1/2015 a 23/7/2015, foi responsabilizado em face das seguintes irregularidades:
	a) disponibilização parcial de processos individuais de beneficiários assentados pela Superintendência Regional do Incra no Estado do Tocantins - SR/26 no exercício de 2015;
	b) irregularidades na seleção e homologação de famílias assentadas na 2ª Etapa do Assentamento Água Fria II;
	c) ocupação irregular de lotes, inconsistência dos dados lançados no sistema Sipra e morosidade na regularização de áreas ocupadas irregularmente no Projeto de Assentamento (PA) Capivara;
	d) inserção de beneficiários da reforma agrária, relativos ao PA Capivara, no sistema Sipra, sem a correspondente identificação da área destinada à família;
	e) irregularidades na subdivisão de lote existente no PA Capivara, com destinação a beneficiários que não atendem aos pré-requisitos estabelecidos nos normativos vigentes;
	f) fragilidades nos controles/acompanhamento das transferências concedidas;
	g) ausência dos relatórios e pareceres exigidos no inciso III do art. 13 da Instrução Normativa TCU 63/2010 no processo de prestação de contas anuais pertinente ao exercício 2015;
	h) desvio de objeto na utilização de disponibilidades orçamentárias e financeiras associadas ao plano orçamentário da Ação 211A - Gestão Ambiental em Projetos de Assentamento de Reforma Agrária;
	i) desvio de objeto na utilização de disponibilidades orçamentárias e financeiras associadas ao plano orçamentário da Ação 211A - Regularização Ambiental de Assentamentos da Reforma Agrária;
	j) inexecução plena ou execução simbólica de ações finalísticas relevantes;
	k) implementação deficiente da função permanente de capacitação e aprimoramento da força de trabalho alocada na SR/26;
	l) ineficiência e ineficácia na atuação administrativa e/ou operacional da SR/26;
	m) ausência de demonstrações contábeis no relatório de gestão do exercício de 2015;
	n) descumprimento de determinações e alertas do TCU para constituição e contabilização de provisão para créditos de liquidação duvidosa em relação aos valores recebíveis a título de crédito instalação e/ou declaração de ressalva do contador responsável;
	o) ausência de registro de imóveis desapropriados para fins de reforma agrária em contas contábeis específicas;
	p) ausência de controle, valoração e registos contábeis em contas patrimoniais do Ativo Não Circulante - Imobilizado;
	q) negligência ou inércia para adotar ações efetivas visando à cobrança dos devedores e para constituição de importe adequadamente dimensionado e registrado contabilmente como conta retificadora para a hipótese de inadimplência; e
	r) ausência de registro de despesas associada com o grupo "Pessoal e Encargos Sociais", da categoria de Despesas Correntes da SR/26.
4.	O sr. Heliel Átila de Oliveira Saraiva, chefe da Divisão de Obtenção de Terras, por sua vez, foi sancionado em virtude das irregularidades abaixo:
	a) disponibilização parcial de processos individuais de beneficiários assentados pela Superintendência Regional do Incra no Estado do Tocantins - SR/26 no exercício de 2015;
	b) irregularidades na seleção e homologação de famílias assentadas na 2ª Etapa do Assentamento Água Fria II;
	c) ocupação irregular de lotes, inconsistência dos dados lançados no sistema Sipra e morosidade na regularização de áreas ocupadas irregularmente no Projeto de Assentamento (PA) Capivara;
	d) inserção de beneficiários da reforma agrária, relativos ao PA Capivara, no sistema Sipra, sem a correspondente identificação da área destinada à família; e
	e) irregularidades na subdivisão, pela Superintendência Regional do Incra, de lote existente no PA Capivara, com destinação a beneficiários que não atendem aos pré-requisitos estabelecidos nos normativos vigentes.
5.	Já o sr. Eltier Júnior Postal, chefe da Divisão de Desenvolvimento, foi responsabilizado pelas ocorrências a seguir descritas:
	a) ocupação irregular de lotes e morosidade na regularização de áreas ocupadas irregularmente no PA Capivara;
	b) desvio de objeto na utilização de disponibilidades orçamentárias e financeiras associadas ao plano orçamentário da Ação 211A - Gestão Ambiental em Projetos de Assentamento de Reforma Agrária; 
	c) regularização ambiental de assentamentos da reforma agrária; e
	d) inexecução plena ou execução simbólica de ações finalísticas relevantes: d.1) monitoramento e controle ambiental; d.2) implementação do plano orçamentário de Implantação e Recuperação de Infraestrutura Básica em Projetos de Assentamentos (associado à Ação 211A) ; e d.3) ações de educação de jovens e adultos no campo, relacionadas ao objeto e ao objetivo do Convênio 34000/2013 (Siconv 795793/2013) , firmado com o município de Palmas/TO.
5.	É contra essa deliberação que se insurgem os recorrentes.
II
6.	Ratifico o não conhecimento do recurso interposto pelo sr. Ruberval Gomes da Silva, tendo em vista a sua intempestividade.
7.	Consoante exame de admissibilidade inserto à peça 127, verifica-se que o recorrente foi devidamente notificado acerca do acórdão vergastado mediante o Ofício 41.580/2020-TCU (peça 109) , em seu endereço constante da base da Receita Federal (peça 98) , nos termos do disposto no art. 179, inciso II, do RITCU. Considerando que o termo a quo para a análise da tempestividade foi o dia 20/8/2020 (vide AR inserto à peça 117) , o termo final para a interposição do recurso foi o dia 3/9/2020. Como a peça recursal foi protocolada em 9/9/2020, revelou-se intempestiva.
8.	Já os recursos dos srs. Heliel Átila de Oliveira Saraiva e Eltier Júnior Postal foram conhecidos, porquanto cumpridos os requisitos previstos na legislação
9.	Em síntese, o sr. Heliel Átila de Oliveira Saraiva sustenta que: (i) ao assumir a Divisão de Obtenção de Terras da SR-26, já haviam sido criados todos os projetos de assentamentos objetos da fiscalização, de modo que não exerceu nenhuma interferência na seleção dos candidatos no momento da implantação; (ii) na continuidade dos serviços, observou todas as normas e diretrizes vigentes; (iii) nos termos do regimento interno do Incra vigente à época, a Divisão de Obtenção de Terras era responsável pela abertura do processo administrativo para cadastrar e selecionar as famílias beneficiárias da reforma agrária; (iv) após cadastro e homologação, os processos individuais ficavam sob a responsabilidade da Divisão de Desenvolvimento e das unidades avançadas do Incra no Estado do Tocantins; (v) de acordo com o sistema de informações de projetos de assentamento de reforma agrária (Sipra) , o Projeto de Assentamento Água Fria foi criado no ano de 1998, portanto, muito tempo antes de seu ingresso no serviço público; (vi) a existência de contemplados que não atendem aos requisitos da reforma agrária não pode ser a ele atribuída, uma vez que a revisão ocupacional não é de competência da Divisão de Obtenção de Terras, mas da Divisão de Desenvolvimento, conforme consta do regimento interno do Incra; (vii) o processo seletivo de beneficiários, no âmbito da regional, é de responsabilidade da equipe de seleção, a quem cabe a execução da seleção de cada projeto de assentamento até a aprovação de relatório conclusivo; e (viii) acerca das irregularidades na subdivisão de lotes do Projeto de Assentamento Capivara, apenas um único beneficiário teve o pleito homologado em 27/3/2015, logo, antes da sua gestão como responsável pela divisão.
10.	O sr. Eltier Júnior Postal, por sua vez, alega que: (i) inexiste participação da Divisão de Desenvolvimento na escolha das pessoas que seriam assentadas e no dimensionamento das áreas destinadas; (ii) a divisão dos lotes, a escolha dos candidatos, a implantação e a obtenção de terras era atribuição da Divisão de Obtenção de Terras, nos termos do art. 111 do regimento interno do Incra; (iii) não pode ser responsabilizado pelo desvio de objeto na utilização de disponibilidades orçamentárias e financeiras, pois os recursos foram gastos por determinação do Incra-sede, e as ações referiam-se a questões de natureza ambiental, sob a responsabilidade da Diretoria de Obtenção de Terras, nos termos do art. 16, inciso V, e dos arts. 79 e 86, do regimento interno; (iv) a regularização ambiental não é realizada pelo Incra, sendo que o que a autarquia faz é instruir processos para encaminhar ao órgão ambiental do Estado do Tocantins; (v) não houve qualquer desvio de objeto; (vi) o monitoramento, o controle ambiental dos assentamentos e a implementação do plano orçamentário de implantação e recuperação de infraestrutura básica em projetos de assentamento não era atribuição da divisão que dirigia; (vii) conforme o Relatório de Gestão/CGU 2015, não havia recursos para viabilização de qualquer plano orçamentário ou adoção de qualquer ação, não fazendo nenhum sentido sua responsabilização por esta suposta irregularidade; (viii) quanto às ações de educação de jovens e adultos relacionadas ao objeto do Convênio 34000/2013, os valores não foram repassados para o município em virtude de o ente federado, até o fim de 2015, não ter realizado processo seletivo para contratação de professores; e (ix) não houve irregularidades que implicassem conduta desautorizada da chefia da Divisão de Desenvolvimento, inexistindo o dolo ou erro grosseiro.    
III
11.	A Serur concluiu que a responsabilização individual dos agentes públicos, no presente caso, apresentou falhas que comprometeram o exercício da ampla defesa e do contraditório.
12. 	Em relação ao sr. Heliel Átila de Oliveira, a unidade técnica destaca que os três chefes da Divisão de Obtenção de Terras da SR/26 que exerceram a função em períodos distintos foram ouvidos por todas as cinco irregularidades que motivaram a audiência do recorrente. Contudo, descreveu-se na audiência tão somente o fato irregular, não se verificando qual teria sido a conduta de cada um deles para cada irregularidade.
13.	Para a Serur, "se não há a conduta individualizada para cada irregularidade, por consequência, também não se identificou o nexo causal, logo, a nosso sentir, de plano, data vênia, a audiência se mostra incompleta e insuficiente para que os ouvidos pudessem adequadamente apresentar suas razões de justificativa, o que por si, já enseja a necessidade de refazimento do ato processual".
14.	Além da ausência de conduta individualizada, a unidade técnica considera que as descrições das irregularidades também foram incompletas, o que dificultou o exercício do contraditório.
15.	Sobre a irregularidade atinente à disponibilização parcial de processos individuais de beneficiários assentados no exercício de 2015, a Serur entende que a falha detectada diz respeito, especificamente, ao controle, à tramitação e à identificação da localização dos processos individuais, e não ao cadastramento e à formalização. Tratar-se-ia, portanto, de uma deficiência estrutural da superintendência, que não teve origem na gestão do recorrente. Após o cadastro, a seleção e a homologação dos beneficiários, o processo seguia sua tramitação de acordo com os normativos internos da entidade, sendo que a instituição de procedimentos de controle e de rastreabilidade constituiria obrigação do órgão máximo da superintendência, que possui grau hierárquico superior e gerencia as demais unidades. Assim, para a Serur, o recorrente não teria como exigir das demais unidades o controle necessário à transparência e à disponibilização das informações.
16.	Por oportuno, destaca-se, a seguir, trecho da instrução da Serur:
	"5.29. Com mais razão, não há como exigir de um gestor que assumiu o cargo a disponibilização de processos que, ao que indica os elementos dos autos, nunca foram controlados. Ademais, e fazendo um paralelo com a deficiência da audiência, é de se perquirir qual seria a conduta desautorizada adotada pelo gestor da Divisão de Obtenção de Terras que fez com que os processos individuais não fossem disponibilizados. 
	5.30. A nosso sentir, poder-se-ia exigir do gestor a obrigação de registrar a criação do processo individual, mas o controle do trâmite processual refoge às suas competências regimentais. Mas, da forma como exposta e realizada a audiência, não é possível verificar o que o gestor, especificamente, fez que conduziria à sua condenação."
17.	Sobre a irregularidade relacionada à ocupação irregular de lotes, à inconsistência dos dados lançados no sistema Sipra e à morosidade na regularização de áreas ocupadas irregularmente no Projeto de Assentamento Capivara, a Serur aponta que, mais uma vez, não se identificou a conduta desabonadora do recorrente. Como exemplo, menciona que as irregularidades identificadas nos lotes 7, 30, 32, 33, 38, 44 e 46 são diversas, mas a sua homologação ocorreu em período distinto do período de gestão do recorrente. Ademais, as irregularidades, em sua maioria, estão relacionadas ao acompanhamento do assentamento, o que não restou claro ser da competência da Divisão de Obtenção de Terras.
18.	Em relação à irregularidade na subdivisão de lote existente no PA Capivara, com destinação a beneficiários que não atendiam aos pré-requisitos estabelecidos nos normativos vigentes, a Serur também observou que, além de não ter sido descrita qual a conduta irregular praticada pelo recorrente, ele não era o chefe da divisão à época da homologação de alguns dos processos citados.
19.	Já quanto à seleção e à homologação irregular de famílias assentadas no PA Água Fria II, assiste razão ao recorrente quando afirma que o projeto foi criado no ano de 1998, portanto, antes de seu ingresso no serviço público.
20.	Em acréscimo, a Serur salienta que não foi identificada a conduta indevida praticada pelo recorrente nem os agentes responsáveis pela seleção e pela homologação irregular de famílias assentadas no PA Água Fria II.
21.	Assim, para a unidade técnica, não subsistem elementos robustos o suficiente para atribuir ao sr. Heliel Átila de Oliveira a responsabilidade pelas irregularidades identificas no acórdão recorrido.
22. 	O posicionamento da Serur é o mesmo no tocante ao sr. Eltier Júnior Postal. Isso porque a responsabilização desse recorrente careceria das mesmas fragilidades apontadas em relação ao sr. Heliel Átila de Oliveira.
23.	A unidade técnica ressalta que foi descrito na audiência tão somente o fato irregular, não havendo menção a qual teria sido a conduta do responsável. Diante da falta de especificação da conduta individualizada para cada irregularidade, não seria possível identificar o nexo causal.
24.	Quanto à morosidade da regularização de áreas ocupadas irregularmente no PA Capivara, a Serur entende que, por se tratar de conduta omissiva, haveria que se especificar qual a conduta esperada do recorrente e em quais processos específicos ocorreu a morosidade.
25. 	Em relação às irregularidades atinentes aos desvios de objeto na aplicação de recursos do orçamento, a ausência de descrição da conduta desautorizada por parte do gestor, igualmente, resultaria na impossibilidade de sua responsabilização.
26.	Cumpre destacar trecho da instrução da Serur sobre o tema:
	"6.25. Vê-se que a aplicação dos recursos foi determinada pelo Incra-sede (peça 138, p. 211-212) , contudo, a mera determinação da sede não é suficiente para descaracterizar a irregularidade. O primeiro passo é verificar se, de fato, há desvio de objeto na alocação após cotejo das previsões orçamentárias e elementos da despesa com o objeto realizado.
	6.26. Outros elementos técnicos também deveriam ser perquiridos como, por exemplo, quem autorizou e aprovou a aplicação dos recursos com desvio do objeto? 
	6.27. De acordo com o recorrente, as ações referiam-se a questões de natureza ambiental, sob a responsabilidade da Diretoria de Obtenção de Terras, nos termos do art. 16, V, e arts 79 e 86, do RI-Incra. Não se está a adotar a possibilidade, mas a verificar sua verossimilhança. Se verossímil a alegação, não há como não se ter exaurido a questão da responsabilidade antes da audiência.
	6.28. Tais questões, como de qual setor seria o responsável pela ação executada e quem autorizou despesas com desvio de objeto, não foram tratadas de forma prévia ao acórdão condenatório, logo, não há como responsabilizar o gestor ante relevantes fragilidades na audiência."
27.	Do mesmo modo, quanto à irregularidade relacionada à inexecução plena ou execução simbólica de ações finalísticas relevantes (ações de educação de jovens e adultos no bojo do Convênio 34000/2013) , a suposta omissão do recorrente em desenvolver ações proativas para a capacitação de jovens e adultos, bem como em celebrar pactos com outros convenentes, deveria constar de forma expressa na audiência. Para a Serur, se a conduta é omissiva, há que se identificar a conduta esperada.  
28.	Assim, em face da ausência de descrição das condutas de forma prévia à condenação, a unidade técnica entende que devem ser afastadas as irregularidades e, por consequência, as condenações. 
29.	A proposta da Serur, portanto, é para que seja dado provimento aos recursos, tornando-se sem efeito as multas imputadas aos srs. Heliel Átila de Oliveira e Eltier Júnior Postal e, consequentemente, julgando-se regulares com ressalva as respectivas contas. 
30.	O MP/TCU endossou o posicionamento da unidade técnica.
IV
31.	Com efeito, a análise empreendida pela Serur, a qual adoto como razões de decidir, apontou fragilidades ainda na fase de audiência dos responsáveis deste feito que comprometem a condenação advinda do Acórdão 8006/2020-TCU-Primeira Câmara.
32.	Da leitura do relatório e do voto condutor do acórdão recorrido, observa-se que o sr. Heliel Átila de Oliveira, então chefe da Divisão de Obtenção de Terras da Superintendência Regional do Incra no Estado do Tocantins, foi condenado pelas seguintes irregularidades:
	a) disponibilização parcial de processos individuais de beneficiários assentados no exercício de 2015;
	b) irregularidades na seleção e homologação de famílias assentadas na 2ª Etapa do Assentamento Água Fria II;
	c) ocupação irregular de lotes, inconsistência dos dados lançados no sistema Sipra e morosidade na regularização de áreas ocupadas irregularmente no Projeto de Assentamento (PA) Capivara;
	d) inserção de beneficiários da reforma agrária, relativos ao PA Capivara, no sistema Sipra, sem a correspondente identificação da área destinada à família; e
	e) irregularidades na subdivisão de lote existente no PA Capivara, com destinação a beneficiários que não atendiam aos pré-requisitos estabelecidos nos normativos vigentes.
33.	Já ao sr. Eltier Júnior Postal, chefe da Divisão de Desenvolvimento, foram atribuídas as seguintes irregularidades:
	a) ocupação irregular de lotes e morosidade da regularização de áreas ocupadas irregularmente no PA Capivara;
	b) desvio de objeto na utilização de disponibilidades orçamentárias e financeiras associadas ao plano orçamentário da Ação 211A - Gestão Ambiental em Projetos de Assentamento de Reforma Agrária;
	c) regularização ambiental de assentamentos da reforma agrária; e
	d) inexecução plena ou execução simbólica de ações finalísticas relevantes.
34.	Como bem salientou a Serur, os ofícios de audiência dirigidos aos recorrentes não especificaram a conduta irregular praticada pelos agentes em relação aos achados acima nem o nexo de causalidade entre a conduta e o resultado. As audiências foram feitas em termos genéricos, descrevendo somente os fatos irregulares, mas sem mencionar as condutas praticadas ou deles esperada.
35.	De fato, a comunicação processual para a realização de audiência, de modo a assegurar o pleno direito à ampla defesa e ao contraditório, deve conter: (i) a descrição da irregularidade, com a indicação da norma violada; (ii) a descrição da conduta omissiva ou comissiva do responsável; (iii) o nexo de causalidade entre a conduta e a irregularidade; e (iv) a relação das evidências (suporte probatório) relativas à irregularidade.
36.	Afronta os princípios do contraditório e da ampla defesa a ausência da adequada descrição individualizada da conduta dos responsáveis arrolados nos autos, requisito indispensável para a responsabilização subjetiva de cada agente envolvido. Sem este elemento, torna-se difícil o exercício do direito de defesa.
37.	As audiências dos recorrentes tiveram como origem a instrução constante da peça 33. No caso, caberia à unidade técnica, além da descrição da irregularidade, com a indicação da norma violada, proceder à individualização da conduta dos responsáveis, por meio da adequada caracterização dos atos irregulares praticados ou das omissões incorridas perante a conduta exigida pela norma. Nesse sentido, vale citar os Acórdãos 2.177/219 e 2.062/2014, ambos do Plenário.  
38.	Além da carência de individualização das condutas e, por conseguinte, de demonstração do nexo causal, a Serur detectou falhas na descrição das irregularidades que dificultaram o exercício do contraditório. Por vezes, inclusive, observou-se que algumas das ocorrências irregulares se deram em período distinto da gestão dos responsáveis. Em outras ocasiões, conforme já mencionado neste voto, não restou demonstrado que determinada conduta constava do rol de atribuições das divisões chefiadas pelos recorrentes.
39.	Por conseguinte, acompanho os pareceres uniformes exarados nos autos no sentido de que seja dado provimento aos recursos, de modo a afastar as multas aplicadas aos recorrentes, julgando-se regulares com ressalva as respectivas contas.
	Ante o exposto, voto por que seja adotado o acórdão que submeto à deliberação desta Primeira Câmara. 
            TCU, Sala de Sessões Ministro Luciano Brandão Alves de Souza, em 19 de outubro de 2021.
BENJAMIN ZYMLER 
Relator